ACORDAO-COMPLETO-2369525

ACÓRDÃO 2192/2019 ATA 35/2019 - PLENÁRIO

VISTOS, relatados e discutidos estes autos de denúncia a respeito de possíveis irregularidades ocorridas no Conselho Regional de Farmácia do Estado de Rondônia (CRF/RO) , relativamente à solicitação de empréstimo financeiro ao Conselho Federal de Farmácia (CFF) , no mês de janeiro de 2016.
ACORDAM os ministros do Tribunal de Contas da União, reunidos em sessão ordinária do Plenário, ante as razões expostas pelo relator, em:
9.1. conhecer da presente denúncia, satisfeitos os requisitos de admissibilidade previstos nos arts. 234 e 235 do RI/TCU, para, no mérito, considerá-la parcialmente procedente;
9.2. retirar a chancela de sigilo dos presentes autos, mantendo-se, contudo, o sigilo da peça referente à identidade do denunciante;
9.3. dar ciência ao Conselho Federal de Farmácia e ao Conselho Regional de Farmácia do Estado de Rondônia sobre o entendimento firmado, por meio do item 9.1.5 do Acórdão 1925/2019-TCU-Plenário, no sentido de ser vedada a realização de empréstimos de qualquer natureza a terceiros ou entre conselhos por ausência de expresso amparo legal;
9.4. enviar cópia desta deliberação ao denunciante, ao Conselho Regional de Farmácia do Estado de Rondônia (CRF/RO) e ao Conselho Federal de Farmácia (CFF) ;
9.5. encerrar o presente processo e arquivar os presentes autos, com fundamento no art. 169, III, do RI/TCU.

Denúncia a respeito de possíveis irregularidades relacionadas à solicitação irregular de empréstimo financeiro ao Conselho Federal de Farmácia (CFF), no mês de janeiro de 2016.

Conselho Regional de Farmácia do Estado de Rondônia.

3. Interessados/Responsáveis:
3.1. Interessado: Identidade preservada (art. 55, caput, da Lei 8.443/1992).
3.2. Responsável: Identidade preservada (art. 55, caput, da Lei 8.443/1992).

13.1. Ministros presentes: Ana Arraes (na Presidência), Benjamin Zymler, Augusto Nardes, Raimundo Carreiro e Bruno Dantas.
13.2. Ministros-Substitutos convocados: Augusto Sherman Cavalcanti e Marcos Bemquerer Costa.
13.3. Ministros-Substitutos presentes: André Luís de Carvalho e Weder de Oliveira (Relator).

WEDER DE OLIVEIRA

Reproduzo a seguir, com os ajustes de forma pertinentes, a instrução da então Secex-RO inserta à peça 10 dos presentes autos:
“INTRODUÇÃO
	Cuidam os autos de denúncia a respeito de possíveis irregularidades ocorridas no Conselho Regional de Farmácia do Estado de Rondônia (CRF/RO) , relacionadas à solicitação irregular de empréstimo financeiro ao Conselho Federal de Farmácia (CFF) , no mês de janeiro de 2016.
HISTÓRICO 
De acordo com os fatos narrados na denúncia, houve suposta solicitação irregular de empréstimo financeiro por parte do CRF/RO ao CFF, em janeiro de 2016, com infringência à Resolução-CFF 531/2010, haja vista, dentre outros motivos, a provável não submissão da proposta ao plenário do CRF/RO (peça 1, p. 1) . O autor da denúncia não informou o valor do referido empréstimo. 
Consta na documentação apresentada a pauta da reunião plenária do CFF ocorrida em 28/1/2016, a qual trata do empréstimo (peça 1, p. 10-12) , bem como a declaração de escritório de contabilidade apontando saldo de R$ 264.379,94 nas contas do CRF/RO, datada de 31/12/2015 (peça 1, p. 13-14) .
A partir do confronto dessas informações, o autor da denúncia coloca em dúvida a necessidade de tal empréstimo, sua finalidade e a destinação dos recursos, tendo em vista a existência de saldo financeiro nas contas do CRF/RO naquele momento. 
Esta unidade técnica solicitou informações ao Conselho Federal de Farmácia acerca do referido empréstimo através dos questionamentos a seguir:
	a) qual o valor do empréstimo financeiro concedido ao CRF/RO?
	b) qual a finalidade e a destinação dos recursos financeiros pelo CRF/RO?
	c) quais os trâmites internos adotados, desde a solicitação até a concessão do empréstimo ao CRF/RO, informando, inclusive, quanto à eventual não submissão da proposta de solicitação ao Plenário, no âmbito do Conselho Regional de Farmácia de Rondônia, com possível infringência à Resolução-CFF 531/2010, art. 59? 
A resposta apresentada pelo CFF consta na peça 9.
EXAME TÉCNICO
Segundo a resposta apresentada pelo CFF, o valor do empréstimo concedido ao CRF/RO foi no montante de R$ 60.000,00 para atender despesas de custeio, principalmente com auxílio alimentação e auxílio transporte aos empregados do conselho regional, devido à restrição momentânea de acesso às contas bancárias do CRF/RO. 
Além disso, o CFF também apresenta como justificativa a condenação sofrida pelo CRF/RO, no valor de R$ 60.000,00, na Justiça do Trabalho, em decorrência da ordem de reintegração de ex-empregado (Sr. Marcelo Chapagnat Gusmão Medeiros) e pagamento de verbas trabalhistas.
Quanto à questão de não submissão da solicitação de empréstimo ao Plenário do CRF/RO, supostamente violando normativa da Resolução-CFF 531/2010, o CFF informou que o feito assim se deu, de início, tendo em vista a impossibilidade momentânea de movimentação financeira por limitação do CRF/RO às contas bancárias da entidade. A solicitação foi apreciada na 2ª Reunião de Diretoria Deliberativa do CFF, realizada no dia 14/1/2016, onde se decidiu pela concessão do empréstimo ‘Ad Referendum’ do plenário do conselho federal frente ao caráter emergencial demonstrado pelo CRF/RO. Posteriormente, em 28/1/2016, foi submetido ao ‘Referendum’ do Plenário, conforme consta da decisão da I Sessão da 439ª Reunião Plenária. 
Segundo o CFF, a situação de emergência exposta pelo CRF/RO foi apreciada pelo Departamento Jurídico do CFF, que considerou que a demora da sujeição do pleito do CRF/RO à Resolução n° 531/2010 seria incompatível com a urgência da efetivação do empréstimo, sob pena de provocar prejuízos irreparáveis ao Sr. Marcelo Chapagnat Gusmão Medeiros, em razão da ausência do pagamento de pensão alimentícia a que estava sujeito.
Por último, consta dos autos ainda cópia do Processo Administrativo nº 047/2016 que trata do assunto (peça 9, p. 12-25) .
Análise
O que realmente originou a solicitação do empréstimo financeiro pelo Conselho Regional de Farmácia de Rondônia (CRF/RO) ao Conselho Federal de Farmácia (CFF) , no valor de R$ 60.000,00, foi a condenação do CRF/RO imposta pela Justiça do Trabalho em decorrência da demissão imotivada de ex-empregado da entidade, conforme cópia de trecho da decisão judicial (peça 9, p. 17) . Embora não esteja claro nas informações prestadas, a restrição temporária de movimentação das contas bancárias do CRF/RO pode estar relacionada com a obrigação de pagamento das verbas trabalhistas devidas ao ex-empregado.
Na diligência expedida foi questionado ao CFF que se manifestasse sobre os trâmites internos adotados desde a solicitação até a concessão do empréstimo ao CRF/RO, inclusive quanto à eventual não submissão da proposta de solicitação ao Plenário, no âmbito do Conselho Regional de Farmácia de Rondônia, com possível infringência ao art. 59 da Resolução-CFF 531/2010.
De acordo com as informações prestadas, a concessão do empréstimo se deu em caráter emergencial, com fundamento no art. 53, I, da Resolução-CFF 531/2010, caracterizado por ‘problema de ordem econômico-financeira, não previsível pelo Conselho Regional de Farmácia’. Segundo o parecer jurídico do CFF, ‘a determinação judicial de pagamento da indenização não havia como ser prevista pelo CFF/RO, razão pela qual precisou recorrer ao CFF para obter a quantia pecuniária em caráter de urgência’ (peça 9, p. 22) .
Assim, o empréstimo foi concedido ‘Ad Referendum’ (peça 9, p. 4) e posteriormente confirmado pelo do plenário do CFF (peça 9, p. 5) .
As informações prestadas pelo CFF nada dizem a respeito da não submissão prévia da solicitação ao plenário do próprio CRF/RO, conforme prevê o art. 59, I, da Resolução-CFF 531/2010. No entanto, questiona-se se a ausência deste requisito realmente constitui irregularidade grave no caso concreto, considerando que a concessão foi avaliada em caráter de urgência pelo próprio CFF, entidade concedente dos recursos, e foi admitida ‘Ad Referendum’ do plenário do conselho federal. 
Além disso, outras dificuldades presentes no caso concreto podem atenuar a ausência de cumprimento do referido requisito, pois se tratou de uma solicitação feita no início da nova diretoria à frente do CRF/RO, que se deparou com ‘uma situação caótica’, conforme ofício de solicitação do empréstimo financeiro: 
‘Com nossas considerações, vimos por meio deste solicitar seus préstimos no sentido de nos socorrer financeiramente considerando-se a seguinte situação:
Assumimos a gestão do CRF-RO para o período de 2016/2017 e nos deparamos com uma situação caótica em termos de acesso ao CRF-RO, acesso às contas dos bancos, pagamentos de benefícios de vale alimentação e vale transporte dos funcionários, contas vencidas e etc.
Considerando que os bancos oficiais só liberarão o acesso às contas em um prazo mínimo de 20 (vinte) dias úteis, e que as contas devem ser pagas no vencimento, solicitamos os préstimos do CFF no sentido de efetuar o pagamento de vale alimentação e vale transporte aos servidores conforme planilhas anexas, visto que não receberam a contento, para posterior ressarcimento à esse Conselho Federal pelo CRF-RO.
Ressalto que a falta de pagamento dos direitos aos servidores foge à compreensão desta Diretoria, tendo em vista o agendamento de outros pagamentos como: pagamento para a contadora para o dia 11/01/2016, pagamento do Instituto Evaldo Lodi (IEL) para o dia 20/01/2016 e o pagamento de diversas contas com vencimento em janeiro efetuados em dezembro de 2015, e que já encontrou tal situação desde o primeiro dia da nossa gestão. Considerando que os nossos colaboradores dependem das quantias para se fazerem presentes ao trabalho e que já vêm se onerando às próprias expensas, solicito considerar o nosso pedido (destacou-se) ’.
Logo, conclui-se que foram justificados pelo CFF os trâmites adotados desde a solicitação até a concessão do empréstimo ao CRF/RO, bem como a finalidade e a destinação dos recursos financeiros, no valor de R$ 60.000,00.
Portanto, em vista da situação verificada no caso concreto, os fatos noticiados na denúncia devem ser considerados improcedentes.
Por fim, no que diz respeito aos possíveis prejuízos causados ao CRF/RO por conta da demissão imotivada do ex-empregado, Sr. Marcelo Chapagnat Gusmão Medeiros, o caso já foi tratado neste Tribunal no TC Processo 000.116/2016-5 (Acórdão 6323/2018-TCU-Primeira Câmara) .
CONCLUSÃO
Propõe-se que a denúncia seja considerada improcedente.
PROPOSTA DE ENCAMINHAMENTO
Ante todo o exposto, submetem-se os autos à consideração superior, propondo:
a) conhecer da presente denúncia, satisfeitos os requisitos de admissibilidade previstos nos arts. 234 e 235, do Regimento Interno deste Tribunal, e no art. 103, § 1º, da Resolução - TCU 259/2014, para, no mérito, considerá-la improcedente;
b) dar ciência do acórdão que vier a ser proferido ao denunciante, destacando que o relatório e o voto que fundamentam a deliberação ora encaminhada podem ser acessados por meio do endereço eletrônico www.tcu.gov.br/acordaos e que, caso tenham interesse, o Tribunal pode encaminhar-lhes cópia desses documentos sem quaisquer custos para V. Sas.;
c) arquivar o presente processo, com fundamento no art. 169, inciso III, do Regimento Interno do Tribunal.”
É o relatório.

não há.

Não atuou.

DENÚNCIA. CONSELHO DE FISCALIZAÇÃO PROFISSIONAL. SUPOSTAS IRREGULARIDADES CONCERNENTES À SOLICITAÇÃO DE EMPRÉSTIMO FINANCEIRO. CONHECIMENTO. INEXISTÊNCIA DE EXPRESSA PREVISÃO LEGAL PARA A CONCESSÃO DE EMPRÉSTIMOS. ENTENDIMENTO FIXADO POR ESTE TRIBUNAL DE CONTAS. PROCEDÊNCIA PARCIAL. CIÊNCIAS.

DENÚNCIA (DEN)

Secretaria de Controle Externo do Trabalho e Entidades Paraestatais (SecexTrabalho).

O presente processo refere-se à denúncia acerca de possíveis irregularidades ocorridas no Conselho Regional de Farmácia do Estado de Rondônia (CRF/RO) , concernente à solicitação de empréstimo financeiro ao Conselho Federal de Farmácia (CFF) , no mês de janeiro de 2016.
Segundo o denunciante, a solicitação de empréstimo estaria em desacordo com a Resolução CFF 531/210, entre outras razões, pelo fato de a matéria não ter sido submetida ao exame do plenário do CRF/RO (peça 1) .
A então Secex-RO propôs o conhecimento da denúncia, por preencher os requisitos de admissibilidade, previstos nos arts. 234 e 235 do RI/TCU. 
No mérito, após a realização de diligências ao CFF, a unidade instrutiva verificou que o CRF/RO recebeu empréstimo no valor de R$ 60.000,00, para atender despesas de custeio, como auxílio transporte e auxílio alimentação dos empregados, uma vez que a entidade estava sofrendo restrição momentânea às suas contas bancárias.
À época dos fatos denunciados, o Tribunal Regional do Trabalho da 14ª Região – 3ª Vara do Trabalho de Porto Velho havia expedido mandado de intimação e reintegração, com ordem de reintegração do Sr. Marcelo Chapagnat Gusmão Medeiros, além de condenação de pagamento de salários vencidos ao ex-empregado, no valor de R$ 60.000,00, a título de indenização (peça 9, p. 14-25) . 
Foi ainda informado que a concessão do empréstimo ocorreu em caráter emergencial, com fundamento no art. 53, I, da Resolução-CFF 531/2010, caracterizado por “problema de ordem econômico-financeira, não previsível pelo Conselho Regional de Farmácia”. Segundo o parecer jurídico do CFF, ‘a determinação judicial de pagamento da indenização não havia como ser prevista pelo CFF/RO, razão pela qual precisou recorrer ao CFF para obter a quantia pecuniária em caráter de urgência’ (peça 9, p. 22) .
A solicitação de empréstimo foi apreciada na 2ª Reunião de Diretoria Deliberativa do CFF, realizada em 14/1/2016, onde se decidiu pela concessão do empréstimo ad referendum do plenário do conselho federal. Em 28/1/2016, a decisão em tela foi referendada pelo plenário do CFF, conforme consta da decisão da I Sessão da 439ª Reunião Plenária (peça 9, p. 4 e 5) .
A unidade instrutiva concluiu que o CFF logrou justificar os trâmites adotados desde a solicitação até a concessão do empréstimo ao CRF/RO, bem como a finalidade e a destinação dos recursos financeiros, no valor de R$ 60.000,00. Diante desse fato, propôs que a presente denúncia fosse considerada improcedente.
II
Conheço da denúncia em tela, tendo em vista o preenchimento dos requisitos constantes dos arts. 234 e 235 do RI/TCU.
Relativamente ao mérito, a denúncia deve ser considerada parcialmente procedente, pelos motivos que passo a expor.
De fato, assiste razão à unidade instrutiva quando afirma que o CFF comprovou a aprovação de empréstimo com a finalidade de garantir o atendimento de despesas necessárias, em caráter urgente, por parte do CRF/RO. 
Insta ressaltar, contudo, que não há previsão legal para a concessão de empréstimos, ou de quaisquer operações de créditos, pelos conselhos de fiscalização profissional, que não são entidades privadas com liberdade econômica nem instituições financeiras, conforme dispõe o art. 17 da Lei 4.595/1964.
Tal questão foi examinada no relatório consolidador da fiscalização de orientação centralizada cujo objetivo foi “avaliar, em âmbito nacional, os controles da gestão, as receitas, a regularidade das despesas com verbas indenizatórias, as transferências de recursos para terceiros, bem como prover panorama sobre as atividades finalísticas dos conselhos de fiscalização profissional (CFP) ” – TC Processo 036.608/2016-5.
Por ocasião da apreciação da auditoria em referência, o Plenário desta Corte de Contas fixou o seguinte entendimento em relação à execução da despesa pelos conselhos de fiscalização profissional, conforme consta do acórdão 1925/2019:
“9.1.5. é vedada a realização de empréstimos de qualquer natureza a terceiros ou entre conselhos por ausência de expresso amparo legal;”.
Ainda sobre a questão dos empréstimos, o Plenário deste Tribunal deliberou o seguinte, no mesmo acordão:
“9.8. informar à Casa Civil da Presidência da República, à Secretaria de Gestão do Ministério da Economia e ao Congresso Nacional que:
9.8.3. os déficits mencionados no item 9.8.2.3. vêm sendo mitigados pelos conselhos federais mediante doações e subvenções, diretamente ou por meio de fundos de apoio, ou, até mesmo, na forma de empréstimos, sem amparo legal (item 6.5.2 do relatório e item VI.1 do voto  ;”
No caso em exame, não há nos autos informações sobre as condições do empréstimo, tais como incidência de atualização monetária e/ou juros.
Considerando que o empréstimo examinado na presente denúncia foi concedido em data anterior à deliberação mencionada, reputo pertinente neste momento, tão somente, dar ciência ao CRF/RO e ao CFF do entendimento fixado por este Tribunal no item 9.1.5 do Acórdão 1925/2019-TCU-Plenário.
Diante do exposto, manifesto-me pela aprovação do acórdão que ora submeto à apreciação deste Colegiado.
TCU, Sala das Sessões Ministro Luciano Brandão Alves de Souza, em 11 de setembro de 2019.
Weder de Oliveira
Relator